【裁判字號】    97,重訴,64
【裁判日期】    980416
【裁判案由】    殺人
【裁判全文】
臺灣桃園地方法院刑事判決              97年度重訴字第64號
公  訴  人  臺灣桃園地方法院檢察署檢察官
被      告  甲○○
選任辯護人  劉純增律師
上列被告因殺人案件，經檢察官提起公訴（97年度偵字第22274
號），本院判決如下：
    主  文
甲○○殺人，處有期徒刑拾伍年。扣案之水果刀壹把沒收。
    事  實
一、甲○○於民國97年10月15日下午7 時許，在桃園縣中壢市○
    ○○街10巷內，因酒後與數名姓名年籍均不詳之人發生口角
    ，並遭對方毆打而心有未甘，嗣於同日晚上7 時20分許，見
    乙○○、林浩源走入中壢市○○○街10巷內，竟誤認乙○○
    、林浩源為先前毆傷其之人，遂上前理論，因林浩源未予理
    會，甲○○於盛怒之下，明知其持刀猛力朝他人腹部刺入可
    能發生死亡之結果，竟仍基於雖殺死林浩源，亦不違反其本
    意之不確定殺人故意，旋返回家中抽屜內拿取其所有之水果
    刀1 把，在桃園縣中壢市○○○街10巷5 號前，持上開水果
    刀朝林浩源上腹部猛刺1 刀，致林浩源受有肝臟動脈出血之
    傷害，經送醫急救後，仍於97年10月15日晚間11時45分因出
    血性休克不治死亡。
二、案經桃園縣政府警察局中壢分局報告臺灣桃園地方法院檢察
    署檢察官偵查起訴。
    理  由
一、證據能力方面：
（一）按被告以外之人於審判外之陳述，雖不符前4 條之規定，
      而經當事人於審判程序同意作為證據，法院審酌該言詞陳
      述或書面陳述作成時之情況，認為適當者，亦得為證據；
      當事人、代理人或辯護人於法院調查證據時，知有第159
      條第1 項不得為證據之情形，而未於言詞辯論終結前聲明
      異議者，視為有前項之同意，刑事訴訟法第159 條之5 就
      此定有明文。而本案所引用之供述證據，經本院依法踐行
      調查證據程序，公訴人、被告及選任辯護人均不爭執本院
      引用供述證據之證據能力，且迄本院言詞辯論終結前未就
      供述證據之證據能力聲明異議，又查無依法應排除其證據
      能力之情形，是後述所引用供述證據之證據能力均無疑義
      ，依法自有證據能力，均得作為本案證據，先予敘明。
（二）卷附之臺灣桃園地方法院檢察署相驗屍體證明書，係檢察
      官依其執行相驗屍體職務時所見聞而為之證明文書；臺灣
      桃園地方法院檢察署檢驗報告書，係檢驗員執行其勘驗死
      者傷勢並鑑定死亡原因之職務時，依其見聞及勘驗結果所
      為之證明文書，性質上均為公務員職務上所製作之證明文
      書或紀錄文書，且無證據可認有何顯不可信之情況，依刑
      事訴訟法第159 條之4 第1 款之規定，上開臺灣桃園地方
      法院檢察署相驗屍體證明書、檢驗報告書等自皆有證據能
      力。
（三）卷附之酒精濃度測定表，與本案事實具有自然關聯性，復
      屬書證性質，且查無事證足認有違背法定程式或經偽造、
      變造所取得之情事，況公訴人、被告及選任辯護人對此部
      分之證據能力亦不爭執，是堪認具有證據能力。
（四）卷附之現場照片、扣案物照片及相驗照片均係機械之方式
      所留存之影像，並非依憑人之記憶再加以轉述而得，要非
      供述證據，殊無「傳聞證據排除法則」之適用，此外，復
      無證據證明有何偽造、變造或違法取得之情事，且均與檢
      察官主張之事實具有關聯性，各該照片亦胥有證據能力。
（五）卷附之法務部法醫研究所解剖報告書及鑑定報告書、行政
      院衛生署桃園療養院之精神鑑定報告書，分別係檢察署、
      法院囑託鑑定機關就本件相關跡證及被告精神狀態為鑑定
      後所提出之書面報告，自應具有證據能力。
二、訊據被告固坦承於上開時、地持刀刺傷死者林浩源，並造成
    死者林浩源死亡之事實，惟矢口否認有何殺人之犯行，辯稱
    ：伊有精神疾病，且案發當時有喝酒而神智不清，且伊當時
    只是要嚇嚇死者而已，並沒有殺人之故意云云。惟查：
（一）被告於上揭時、地持刀刺傷死者林浩源腹部，致林浩源受
      有肝臟動脈出血而出血性休克死亡等情，業據被告供認在
      卷，核與證人乙○○於警詢、檢察官訊問及本院審理時證
      述相符（見97年度偵字第22274 號卷第21至25頁、第48至
      49頁；97年度相字第1633號卷第36至38頁），並有臺灣桃
      園地方法院檢察署檢驗報告書、相驗屍體證明書、現場照
      片、扣案物照片、相驗照片、法務部法醫研究所解剖報告
      書及鑑定報告書在卷可稽（97年度相字第1633號卷第42至
      47頁、第109 頁、第48至55頁、第74至95頁、第97至105
      頁；97年度偵字第22274 號卷第33至36頁、第48至49頁）
      ，復有扣案之水果刀1 把為憑，堪信為真實。
（二）按刑法殺人與傷害罪之區別，端在以加害人於行為之初有
      無戕害他人生命之故意為斷，至於殺人犯意之存否，固係
      隱藏於行為人內部主觀之意思，被害人傷痕之多寡、受傷
      處所是否即為致命部位、傷勢輕重程度、加害人下手情形
      、所用兇器為何，及與被害人是否相識、有無宿怨等情，
      雖不能執為區別殺人與傷害之絕對標準，然仍非不得審酌
      事發當時情況，觀其行為動機，視其下手情形、用力輕重
      、砍向部位之手段，佐以其所執兇器、致傷結果、與被害
      人之關係暨行為後之情狀等予以綜合觀察論斷（最高法院
      47年度台上第1364號判例、84年度臺上字第3197號、85年
      度臺上字第1608號、87年度臺上字第3121號判決可資參照
      ）。又按「刑法第13條之故意規定，分為直接故意（或確
      定故意）與間接故意（或不確定故意）2 種，有最高法院
      22年上字第4229號判例可資參照。前者指行為人對於構成
      犯罪之事實，明知並有使之發生（實現）之決意，進而實
      施該犯罪決意之行為；後者則指行為人對於構成犯罪之事
      實，預見其有發生（實現）之可能，因該犯罪事實之發生
      （實現）不違背其本意，乃予容認，任其發生（實現）之
      情形而言」，最高法院92年台上字第6900號判決、94年度
      台上字第6235號判決分別著有明文。經查，本件扣案之水
      果刀，呈單面刃尖刺狀，刀身屬金屬材質，刀鋒銳利，刺
      入人體要害部位，足以致人於死，且朝人體非要害之其他
      部位刺入，倘若施力過猛，亦足使被害人失血過多而奪其
      生命，又人體之臉部、頸部及胸部、腹部均為人體重要器
      官及組織所在，如遭利器所刺，有立即之生命危險，且刺
      入人之身體部位若深及動脈，流血過多，亦有導致休克之
      死亡結果，此屬公眾周知之事實，被告行為前雖有喝酒，
      然其對此一般人皆知之常識，自難諉為不知，況被告於本
      院羈押訊問時亦供述：伊預見拿刀子在被害人前揮舞，有
      可能將被害人刺死等語（見本院97年12月12日訊問筆錄第
      2 頁），足徵被告持刀刺向死者林浩源腹部時，應有預見
      將造成死者林浩源發生傷重不治死亡之結果；復參以被告
      係在被害人手無寸鐵，亦無任何可供防禦、閃躲之物件以
      資屏障保護之情形下，直接朝林浩源腹部刺入，深及林浩
      源肝臟動脈而出血性休克，顯然被告當時下手力道猛、狠
      ，另參以被告於刺傷林浩源後，不僅未將林浩源即時送醫
      ，甚至將水果刀拔出逃離現場，而未對死者林浩源施以任
      何救助等情，亦據被告供認在卷及證人乙○○證述明確，
      益見被告對林浩源可能產生死亡之結果，有所容認，綜上
      各情，堪認本件縱發生被害人死亡之結果，亦在被告可以
      接受之範圍內而不違背其本意，足證被告持水果刀，朝死
      者林浩源腹部刺入，顯有殺人之不確定故意自明。是被告
      辯稱：伊當時只是要嚇嚇死者，並沒有殺人之故意云云，
      顯不足採。
（三）又被告雖辯稱：伊有精神疾病且案發當時有喝酒而神智不
      清云云。然按「行為時因精神障礙或其他心智缺陷，致不
      能辨識其行為違法或欠缺依其辨識而行為之能力者，不罰
      （第 1項）；行為時因前項之原因，致其辨識行為違法或
      依其辨識而行為之能力，顯著減低者，得減輕其刑（第2
      項）；前二項規定，於因故意或過失自行招致者，不適用
      之（第 3項）」，刑法第19條定有明文，是因精神疾病而
      處罰與否，仍須視精神病之程度如何而定，非謂凡有精神
      病者均可不罰，且其不處罰與減輕其刑，必以其犯罪行為
      確在精神病中者為限，若其精神病時有間斷，而犯罪行為
      適在間斷之際者，則其行為與精神病無關，即不能以夙有
      精神病為理由，而主張不罰或減輕其刑（最高法院22年上
      字第1771號判例意旨參照）。查被告雖自稱於96年5 、6
      月間曾因精神疾病至桃園療養院看診等情，然揆諸前開判
      例意旨，縱被告於案發前曾因精神疾病治療，亦不足認定
      被告於行為時係陷於不能辨識其行為違法或欠缺依其辨識
      而行為之能力。況經本院函請桃園療養院就被告案發當時
      之精神狀況為鑑定，經該院參照被告之前之就診紀錄及相
      關檢查後，認被告涉案時之辨識行為違法或依其辨識而行
      為之能力，並未顯著減低，有行政院衛生署桃園療養院之
      精神鑑定報告書在卷可稽（見本院卷），益徵案發當時被
      告並未因精神疾病而有陷於不能辨識其行為違法或欠缺依
      其辨識而行為之能力自明。另被告於為警查獲後，經警測
      定其呼氣酒精濃度為0.97mg/l，有酒精濃度測定表在卷可
      稽（見97年度偵字第22274 號卷第31頁），固足證被告案
      發前曾有飲酒無訛，惟參以被告於警詢、偵查及審理時，
      對於案發緣由、經過情形及事後逃離現場、丟棄兇器等，
      均記憶清晰，陳述無礙，堪認其於行為時，亦未因飲酒而
      致其喪失或減低辨識行為違法或依其辨識而行為之能力。
      是被告上開辯解亦無足採。
（四）綜上所述，本案事證明確，被告犯行洵堪認定，應依法論
      科。
三、核被告所為，係犯刑法第271條第1項之殺人罪。爰審酌被告
    與被害人間素無恩怨，僅因遭人毆打而心生不滿，竟未能控
    制自身情緒波及毫無相干之被害人，造成死者林浩源喪失寶
    貴之生命，並造成死者家屬莫大之創痛，且案發後猶不知悔
    改，企圖以過失及精神狀態欠佳脫免罪責，誠屬不該，復兼
    衡被告迄未與被害人家屬達成和解、取得原諒及其犯罪之動
    機、目的、犯罪時所受之刺激、犯罪之手段、生活狀況、品
    行、智識程度等一切情狀，量處如主文所示之刑，以示懲儆
    。
四、扣案之水果刀1 把，為被告所有，並供被告犯本件犯行所用
    之物，業據被告供認在卷，爰依刑法第38條第1 項第2 款宣
    告沒收。至於扣案之黑色上衣1 件、黑白長褲1 件及白色休
    閒鞋1 雙等物，雖為被告所有，然查無證據證明與被告本案
    所犯殺人犯行相關，且上開扣案物品性質上亦均非屬違禁物
    ，是尚乏沒收之依據，爰不予宣告沒收，併予敘明。
據上論斷，應依刑事訴訟法第299 條第1 項前段，刑法第271條
第1項、第38條第1 項第2款，判決如主文。
本案經檢察官顏世翠到庭執行職務。
中    華    民    國    98    年    4    月     16    日
                  刑事第十二庭  審判長法  官  魏  于  傑
                                      法  官  李  文  娟
                                      法  官  羅  國  鴻
以上正本證明與原本無異。
如不服本判決，應於判決送達後10日內向本院提出上訴狀（應附
繕本），其未敘述上訴理由者，應於上訴期間屆滿後20日內補提
理由書狀於本院，上訴於臺灣高等法院。
                                      書記官  戴  育  萍
中    華    民    國    98    年    4     月    27    日
【論罪科刑法條】
中華民國刑法第271條
殺人者，處死刑、無期徒刑或 10 年以上有期徒刑。
前項之未遂犯罰之。
預備犯第 1 項之罪者，處 2 年以下有期徒刑。


司法院資訊處製作；財團法人民間司法改革基金會備份。
